---
title: "MA, AR, dan ARMA"
author: Farhan Abdillah Harahap (G1401211007)
output: html_document
date: "2023-09-21"
---

```{r setup, include=FALSE}
knitr::opts_chunk$set(echo = TRUE)
```

## White Noise

Pembangkitan data berpola AR, MA, ARMA, dan banyak proses deret waktu lainnya diawali pembangkitan *white noise*. *White noise* merupakan sederet nilai dari peubah bebas stokastik identik. Oleh karena itu, *white noise* memiliki dua karakteristik penting:

1.  *White noise* tidak memiliki autokorelasi (**karena saling bebas**)
2.  Nilai harapan dan ragam *white noise* sama (**karena berasal dari peubah acak bebas stokastik identik**)

*White noise* dibangkitkan dari suatu peubah acak, umumnya peubah acak normal.

```{r}
set.seed(1007)
wn <- rnorm(300)
ts.plot(wn)
```

```{r}
par(mfrow = c(1, 2)) 
acf(wn)
acf(wn, xlim = c(1, 20))
```

Dapat terlihat bahwa *white noise* tidak memiliki autokorelasi dari ACF. Perhatikan bahwa lag ke-0 adalah korelasi observasi ke-t dengan dirinya sendiri. Nilai korelasi tersebut pasti 1. Sebagai alternatif, lag pertama di plot ACF dapat ditetapkan sebagai 1 (alih-alih 0) dengan menambahkan argumen `xlim(1, lag akhir)`. Plot tersebut dapat disandingkan bersamaan dengan membuat matriks $1 \times 2$ dengan `par(mfrow = c(1,2))`.

# Proses MA

Proses MA dapat dituliskan sebagai berikut:

$$
y_{t} = c + e_t + \theta_{1}e_{t-1} + \theta_{2}e_{t-2} + \dots + \theta_{q}e_{t-q} = c+{e_t+\sum_{i=1}^p \theta_ie_{t-i}}
$$

Terlihat bahwa $e_t$, atau *white noise*, berperan penting dalam pembangkitan proses MA.

## Pembangkitan Proses MA(2)

Akan dicoba membangkitkan proses MA paling sederhana, yaitu MA(2) dengan $\theta1 = 0.4, theta2 = 0.6$ sebanyak 300 observasi dan $c=0$. Karena diperlukan dua nilai awal untuk $e_{t-1}, e_{t-2}$, masukkan nilai pertama dan kedua white noise sebagai nilai awal tersebut.

```{r}
set.seed(1007)
ma <- wn[c(1,2)]
```

Nilai-nilai selanjutnya dapat dicari melalui *loop*. Bentuk loop dapat dilihat dari rumus MA(2) yang hendak dibangkitkan:

$$
y_t = e_t+0.4e_{t-1}+0.6e_{t-2}
$$

```{r}
set.seed(1007)
for(i in 3:300){
   ma[i] <- wn[i] + 0.4 * wn[i - 1] + 0.6 * wn[i-2]
}
ma
```

Selain menggunakan cara di atas, pembangkitan proses MA(2) dapat dilakukan dengan fungsi `arima.sim()` sebagai berikut.

```{r}
set.seed(1007)
ma <- arima.sim(list(order=c(0,0,2), ma= c(0.4,0.6)), n=300)
ma
```

## Karakteristik MA(2)

### TS, ACF, PACF

```{r}
par(mfrow = c(2, 2))

# Plot Time Series
ts.plot(ma)
title("Time Series")

# Plot ACF
acf(ma, lag.max = 20)

# Plot PACF
pacf(ma)
```

1.  Berdasarkan plot time series, terlihat bahwa data MA(2) yang dibangkitkan stasioner dalam rataan
2.  Berdasarkan plot AFC tersebut, terlihat bahwa plot ACF *cuts off* di lag pertama
3.  Berdasarkan plot PACF tersebut, terlihat bahwa plot PACF cenderung *tails off* dan membentuk gelombang sinus

Dari Ketiga poin tersebut, data tergolong stasioner.


### Plot EACF

```{r}
TSA::eacf(ma)
```
Membentuk segitiga pada p=0, q=2 (AR(0) dan MA(2)). Oleh karena itu, kandidat model dari EACF adalah ARIMA(0,0,2)

### Scatterplot dan Korelasi Antar Lag

```{r}
# Set up the plot layout
par(mfrow=c(2,2))

# Korelasi antara Yt dengan Yt-1
# Yt
yt_ma <- ma[-1]
# Yt-1
yt_1_ma <- ma[-300]
plot(y=yt_ma,x=yt_1_ma, main="Korelasi antara Yt dengan Yt-1")
cor_1 <- cor(yt_ma,yt_1_ma)

# Korelasi antara Yt dengan Yt-2
# Yt
yt_ma2 <- ma[-c(1,2)]
# Yt-2
yt_2_ma <- ma[-c(299,300)]
plot(y=yt_ma2,x=yt_2_ma, main="Korelasi antara Yt dengan Yt-2")
cor_2 <- cor(yt_ma2,yt_2_ma)

# Korelasi antara Yt dengan Yt-3
# Yt
yt_ma3 <- ma[-c(1,2,3)]
# Yt-3
yt_3_ma <- ma[-c(298,299,300)]
plot(y=yt_ma3,x=yt_3_ma, main="Korelasi antara Yt dengan Yt-3")
cor_3 <- cor(yt_ma3,yt_3_ma)

# Reset the plot layout
par(mfrow=c(1,1))

# Tabel Korelasi
cor_table <- data.frame(Yt_1 = cor_1, Yt_2 = cor_2, Yt_3 = cor_3)
print(cor_table)

```

Berdasarkan scatterplot tersebut, terdapat hubungan linear positif antara $Y_t$ dengan $Y_{t-1}$ dan $Y_{t-2}$. Namun, tidak ada hubungan antara $Y_t$ dengan $Y_{t-3}$. Begitupula dengan korelasinya yang menurun drastis saat $Y_{t-3}$. Hal ini bersesuaian dengan Teori.

# Proses AR

Proses AR dapat dituliskan sebagai berikut:

$$ y_{t} = c + e_t + \phi_{1}Y_{t-1} + \phi_{2}Y_{t-2} + \dots + \phi_{q}Y_{t-q} = c+{e_t+\sum_{i=1}^p \phi_iY_{t-i}} $$ Terlihat bahwa $Y_t$ berperan penting dalam pembangkitan proses AR.

## Pembangkitan Proses AR

Akan dicoba AR(2) dengan $\phi1 = 0.5$ dan $\phi2 = 0.2$ sebanyak 300 observasi dan $c=0$.

```{r}
set.seed(1007)
```

Nilai-nilai selanjutnya dapat dicari melalui *loop*. Bentuk loop dapat dilihat dari rumus AR(1) yang hendak dibangkitkan:

$$ Y_t = e_t+0.5Y_{t-1}+0.2Y_{t-2} $$

```{r}
set.seed(1007)
n<-length(wn)
n

set.seed(1007)
ar <- c(2:n) 
for (i in 3:n) {ar[i]<-wn[i]+0.5*ar[i-1]+0.2*ar[i-2]}
ar

```

Selain menggunakan cara di atas, pembangkitan proses AR dapat dilakukan dengan fungsi `arima.sim()` sebagai berikut.

```{r}
set.seed(1007)
ar <- arima.sim(list(order=c(2,0,0), ar=c(0.5,0.2)), n=300)
ar
```

## Karakteristik AR(2)

### TS, ACF, dan PACF

```{r}
par(mfrow=c(2,2))

# Plot Time Series
ts.plot(ar)
title("Time Series")

# Plot ACF
acf(ar)

# Plot PACF
pacf(ar)

# Reset the plot layout
par(mfrow=c(1,1))

```

1.  Berdasarkan plot time series, terlihat bahwa data AR(2) yang dibangkitkan stasioner dalam rataan
2.  Berdasarkan plot AFC tersebut, terlihat bahwa plot ACF *cuts off* di lag pertama
3.  Berdasarkan plot PACF tersebut, terlihat bahwa plot PACF cenderung *tails off* dan membentuk gelombang sinus

Dari Ketiga poin tersebut, data tergolong stasioner.


### Plot EACF

```{r}
TSA::eacf(ar)
```

Membentuk segitiga nol pada p=1, q=2 (AR(1) dan MA(2)). Oleh karena itu, kandidat model dari EACF adalah ARIMA(2,0,2)

### Scatterplot dan Korelasi

```{r}
par(mfrow=c(2,2))

# Korelasi antara Yt dengan Yt-1
# Yt
yt_ar <- ar[-1]
# Yt-1
yt_1_ar <- ar[-200]
plot(y=yt_ar,x=yt_1_ar, main="Korelasi antara Yt dengan Yt-1")
cor_1 <- cor(yt_ar,yt_1_ar)

# Korelasi antara Yt dengan Yt-2
# Yt
yt_ar <- ar[-c(1,2)]
# Yt-2
yt_2_ar <- ar[-c(199,200)]
plot(y=yt_ar,x=yt_2_ar, main="Korelasi antara Yt dengan Yt-2")
cor_2 <- cor(yt_ar,yt_2_ar)

# Korelasi antara Yt dengan Yt-3
# Yt
yt_ar <- ar[-c(1,2,3)]
# Yt-3
yt_3_ar <- ar[-c(198,199,200)]
plot(y=yt_ar,x=yt_3_ar, main="Korelasi antara Yt dengan Yt-3")
cor_3 <- cor(yt_ar,yt_3_ar)

# Reset the plot layout
par(mfrow=c(1,1))

# Tabel Korelasi
cor_table <- data.frame(Yt_1 = cor_1, Yt_2 = cor_2, Yt_3 = cor_3)
print(cor_table)

```

Berdasarkan scatterplot tersebut, terdapat hubungan linear positif antara $Y_t$ dengan $Y_{t-1}$, $Y_{t-2}$, $Y_{t-3}$. Penurunan tingkat korelasi antara $Y_t$,$Y_{t-2}$ ke $Y_t$,$Y_{t-3}$ cukup jauh menurun sebesar 0.1.

#Proses ARMA

## Fungsi pembangkitan ARMA

Setelah mengetahui cara membangkitkan data berpola AR, MA, dan ARMA sederhana, bagaimana cara melakukan pembangkitan data berpola tersebut yang lebih kompleks? Apakah dapat dibuat suatu fungsi yang fleksibel yang memungkinan pembangkitan dengan berapapun jumlah koefisien?

Pertama, lihat kembali bentuk umum data berpola ARMA.

$$
y_{t} = c + \sum_{i=1}^p \phi_{i}y_{t-i} + \sum_{j=1}^q e_{t-j}+ e_{t}
$$

```{r}
#membuat fungsi dari model ARMA(2,2)
set.seed(1007)

n = length(wn)
phi1 = 0.5
phi2 = 0.2
theta1 = 0.4
theta2 = 0.6

arma=c(1:n)
for (i in 3:n){
arma[i] = phi1*arma[i-1] + phi2*arma[i-2] + theta1*wn[i-1] + theta2*wn[i-2]+wn[i]
}
arma
arma

```




```{r}
#---ARIMA.SIM---#
set.seed(1007)
arma_sim <- arima.sim(list(order = c(2,0,2), ar=c(0.5,0.2) , ma=c(0.4,0.6)), n = 300) 
arma_sim
```
## Karakteristik ARMA(2,2)

### TS, ACF, PACF

```{r}
par(mfrow=c(2,2))

# Plot Time Series
ts.plot(arma_sim, main="Plot Time Series")

# Plot ACF
acf(arma_sim, lag.max = 20, main="Plot ACF")

# Plot PACF
pacf(arma_sim, main="Plot PACF")

# Reset the plot layout
par(mfrow=c(1,1))

```

1.  Berdasarkan plot time series, terlihat bahwa data AR(2) yang dibangkitkan stasioner dalam rataan
2.  Berdasarkan plot AFC tersebut, terlihat bahwa plot ACF *cuts off* di lag pertama
3.  Berdasarkan plot PACF tersebut, terlihat bahwa plot PACF cenderung *tails off* dan membentuk gelombang sinus

Dari Ketiga poin tersebut, data tergolong stasioner.


### Plot EACF

```{r}
TSA::eacf(arma_sim)
```

Membentuk segitiga nol pada p=1, q=3 (AR(1) dan MA(3)). Oleh karena itu, kandidat model dari EACF adalah ARIMA(1,0,3)

### Scatterplot dan Korelasi

```{r}
par(mfrow=c(2,2))

# Korelasi antara Yt dengan Yt-1
# Yt
yt_arma <- arma_sim[-1]
# Yt-1
yt_1_arma <- arma_sim[-200]
plot(y=yt_arma,x=yt_1_arma, main="Korelasi antara Yt dengan Yt-1")
cor_1 <- cor(yt_arma,yt_1_arma)

# Korelasi antara Yt dengan Yt-2
# Yt
yt_arma <- arma_sim[-c(1,2)]
# Yt-2
yt_2_arma <- arma_sim[-c(199,200)]
plot(y=yt_arma,x=yt_2_arma, main="Korelasi antara Yt dengan Yt-2")
cor_2 <- cor(yt_arma,yt_2_arma)

# Korelasi antara Yt dengan Yt-3
# Yt
yt_arma <- arma_sim[-c(1,2,3)]
# Yt-3
yt_3_arma <- arma_sim[-c(198,199,200)]
plot(y=yt_arma,x=yt_3_arma, main="Korelasi antara Yt dengan Yt-3")
cor_3 <- cor(yt_arma,yt_3_arma)
```

```{r}
# Tabel Korelasi
cor_table <- data.frame(Yt_1 = cor_1, Yt_2 = cor_2, Yt_3 = cor_3)
print(cor_table)
```


Berdasarkan scatterplot tersebut, terdapat hubungan linear positif antara $Y_t$ dengan $Y_{t-1}$, $Y_{t-2}$, $Y_{t-3}$. Penurunan tingkat korelasi antara $Y_t$,$Y_{t-2}$ ke $Y_t$,$Y_{t-3}$ cukup jauh menurun sebesar sekitar 0,15.