---
title: "MPDW P1"
author: "Farhan Abdillah Harahap"
output: html_document
date: "2023-08-31"
---

```{r setup, include=FALSE}
knitr::opts_chunk$set(echo = TRUE)
```

##Library

```{r}
library("forecast")
library("graphics")
library("TTR")
library("TSA")
library(rio)
```

##Read Data

```{r}
data<- import("https://raw.githubusercontent.com/farhanabdillahh/PraktikumMPDW/main/data/datasetmpdw.csv")
View(data)
str(data)
dim(data)
```

## Data deret waktu

```{r}
data1.ts <- ts(data$value)
```

## Eksplorasi Data

```{r}
summary(data1.ts)
```

```{r}
ts.plot(data1.ts, xlab="Time Period ", ylab="", 
        main = "Time Series Plot")
points(data1.ts)
```

##Uji Kestasioneran
H0 : data tidak stasioner
H1 : data stasioner

```{r}
library(tseries)
adf.test(data1.ts, k = 3)
adf.test(data1.ts, k = 12)
```
Pada taraf nyata 10%, Data tergolong stasioner dengan lag order = 3 dan 12.
Pada taraf nyata 5%, Data tidak tergolong stasioner dengan lag order = 12.
Olah karena itu, selanjutnya akan dilakukan pemodelan SMA dan DMA dengan m = 3 dan m = 12

##Single Moving Average dan Double Moving Average
SMA -> Data Stasioner
DMA -> Data berpola trend
###Split Data
```{r}
training<-data[1:292,]
testing<-data[293:365,]
train.ts<-ts(training$value)
test.ts<-ts(testing$value)
```

### Eksplorasi Data

```{r}
#eksplorasi keseluruhan data
plot(data1.ts, col="red",main="Plot semua data")
points(data1.ts)

#eksplorasi data latih
plot(train.ts, col="blue",main="Plot data latih")
points(train.ts)

#eksplorasi data uji
plot(test.ts, col="blue",main="Plot data uji")
points(test.ts)
```

### SMA

```{r}
data.sma<-SMA(train.ts, n=12)
data.sma
```

```{r}
data.ramal<-c(NA,data.sma)
data.ramal #forecast 1 periode ke depan
```
Selanjutnya akan dilakukan peramalan sejumlah data uji yaitu 73 periode. Pada metode SMA, hasil peramalan 73 periode ke depan akan bernilai sama dengan hasil peramalan 1 periode kedepan. Dalam hal ini akan dilakukan pengguabungan data aktual train, data hasil pemulusan dan data hasil ramalan 73 periode kedepan.

```{r}
data.gab<-cbind(aktual=c(train.ts,rep(NA,73)),pemulusan=c(data.sma,rep(NA,73)),ramalan=c(data.ramal,rep(data.ramal[length(data.ramal)],72)))
data.gab #forecast 73 periode ke depan
```

Adapun plot data deret waktu dari hasil peramalan yang dilakukan adalah sebagai berikut.

```{r}
ts.plot(data1.ts, xlab="Time Period ", ylab="", main= "SMA N=12 World CO2 Emmisions")
points(data1.ts)
lines(data.gab[,2],col="green",lwd=2)
lines(data.gab[,3],col="red",lwd=2)
legend("topleft",c("data aktual","data pemulusan","data peramalan"), lty=8, col=c("black","green","red"), cex=0.5)
```
Selanjutnya perhitungan akurasi dilakukan dengan ukuran akurasi *Sum Squares Error* (SSE), *Mean Square Error* (MSE) dan *Mean Absolute Percentage Error* (MAPE). Perhitungan akurasi dilakukan baik pada data latih maupun pada data uji.

```{r}
#Menghitung nilai keakuratan data latih
error_train.sma = train.ts-data.ramal[1:length(train.ts)]
SSE_train.sma = sum(error_train.sma[13:length(train.ts)]^2)
MSE_train.sma = mean(error_train.sma[13:length(train.ts)]^2)
MAPE_train.sma = mean(abs((error_train.sma[13:length(train.ts)]/train.ts[13:length(train.ts)])*100))

akurasi_train.sma <- matrix(c(SSE_train.sma, MSE_train.sma, MAPE_train.sma))
row.names(akurasi_train.sma)<- c("SSE", "MSE", "MAPE")
colnames(akurasi_train.sma) <- c("Akurasi m = 12")
akurasi_train.sma
```
Perhitungan akurasi menggunakan data latih menghasilkan nilai MAPE yang kurang dari 10% sehingga nilai akurasi ini dapat dikategorikan sebagai sangat baik, tetapi memiliki nilai SSE cukup besar. 

```{r}
#Menghitung nilai keakuratan data uji
error_test.sma = test.ts-data.gab[293:365,3]
SSE_test.sma = sum(error_test.sma^2)
MSE_test.sma = mean(error_test.sma^2)
MAPE_test.sma = mean(abs((error_test.sma/test.ts*100)))

akurasi_test.sma <- matrix(c(SSE_test.sma, MSE_test.sma, MAPE_test.sma))
row.names(akurasi_test.sma)<- c("SSE", "MSE", "MAPE")
colnames(akurasi_test.sma) <- c("Akurasi m = 12")
akurasi_test.sma
```
Begitujuga dengan data uji memiliki nilai MAPE < 10%. Selanjutnya dilakukan perbandingan dengan pemilihan m = 3

```{r}
data.sma2<-SMA(train.ts, n=3)
```

```{r}
data.ramal2<-c(NA,data.sma2) #forecast 1 periode ke depan
```

Selanjutnya akan dilakukan peramalan sejumlah data uji yaitu 73 periode. Pada metode SMA, hasil peramalan 73 periode ke depan akan bernilai sama dengan hasil peramalan 1 periode kedepan. Dalam hal ini akan dilakukan pengguabungan data aktual train, data hasil pemulusan dan data hasil ramalan 73 periode kedepan.

```{r}
data.gab2<-cbind(aktual=c(train.ts,rep(NA,73)),pemulusan=c(data.sma2,rep(NA,73)),ramalan=c(data.ramal2,rep(data.ramal[length(data.ramal2)],72))) #forecast 24 periode ke depan
```

Adapun plot data deret waktu dari hasil peramalan yang dilakukan adalah sebagai berikut.

```{r}
ts.plot(data1.ts, xlab="Time Period ", ylab="", main= "SMA N=3 World CO2 Emmisions")
points(data1.ts)
lines(data.gab2[,2],col="green",lwd=2)
lines(data.gab2[,3],col="red",lwd=2)
legend("topleft",c("data aktual","data pemulusan","data peramalan"), lty=8, col=c("black","green","red"), cex=0.5)
```
```{r}
#Menghitung nilai keakuratan data latih
error_train.sma2 = train.ts-data.ramal2[1:length(train.ts)]
SSE_train.sma2 = sum(error_train.sma2[4:length(train.ts)]^2)
MSE_train.sma2 = mean(error_train.sma2[4:length(train.ts)]^2)
MAPE_train.sma2 = mean(abs((error_train.sma2[4:length(train.ts)]/train.ts[4:length(train.ts)])*100))

akurasi_train.sma2 <- matrix(c(SSE_train.sma2, MSE_train.sma2, MAPE_train.sma2))
row.names(akurasi_train.sma2)<- c("SSE", "MSE", "MAPE")
colnames(akurasi_train.sma2) <- c("Akurasi m = 3")
akurasi_train.sma2
```

```{r}
#Menghitung nilai keakuratan data uji
error_test.sma2 = test.ts-data.gab2[293:365,3]
SSE_test.sma2 = sum(error_test.sma2^2)
MSE_test.sma2 = mean(error_test.sma2^2)
MAPE_test.sma2 = mean(abs((error_test.sma2/test.ts*100)))

akurasi_test.sma2 <- matrix(c(SSE_test.sma2, MSE_test.sma2, MAPE_test.sma2))
row.names(akurasi_test.sma2)<- c("SSE", "MSE", "MAPE")
colnames(akurasi_test.sma2) <- c("Akurasi m = 12")
akurasi_test.sma2
```
Berikut adalah perbandingan SMA dengan m = 12 dan m =3
```{r}
# Membuat tabel komparasi
komparasi <- data.frame(
  Model = c("SMA (m = 12) - Data Latih", "SMA (m = 12) - Data Uji", "SMA (m = 3) - Data Latih", "SMA (m = 3) - Data Uji"),
  SSE = c(SSE_train.sma, SSE_test.sma, SSE_train.sma2, SSE_test.sma2),
  MSE = c(MSE_train.sma, MSE_test.sma, MSE_train.sma2, MSE_test.sma2),
  MAPE = c(MAPE_train.sma, MAPE_test.sma, MAPE_train.sma2, MAPE_test.sma2)
)

# Tampilkan tabel komparasi
print(komparasi)
```
Parameter m = 3 memiliki nilai MAPE yang lebih kecil baik pada data latih maupun data uji. Nilai SSE pada m = 3 juga jauh lebih kecil dibandingkan m = 12 pada Data Latih. Oleh karena itu, pemilihan parameter m = 3 lebih baik dibanding m = 12

### DMA

Metode pemulusan Double Moving Average (DMA) pada dasarnya mirip dengan SMA. Namun demikian, metode ini lebih cocok digunakan untuk pola data trend. Proses pemulusan dengan rata rata dalam metode ini dilakukan sebanyak 2 kali.

Parameter m = 3
```{r}
dma <- SMA(data.sma2, n = 3)
At <- 2*data.sma2 - dma
Bt <- 2/(3-1)*(data.sma2 - dma)
data.dma<- At+Bt
data.ramal2<- c(NA, data.dma)

t = 1:73
f = c()

for (i in t) {
  f[i] = At[length(At)] + Bt[length(Bt)]*(i)
}

data.gab2 <- cbind(aktual = c(train.ts,rep(NA,73)), pemulusan1 = c(data.sma,rep(NA,73)),pemulusan2 = c(data.dma, rep(NA,73)),At = c(At, rep(NA,73)), Bt = c(Bt,rep(NA,73)),ramalan = c(data.ramal2, f[-1]))
data.gab2
```

Hasil pemulusan menggunakan metode DMA divisualisasikan sebagai berikut

```{r}
ts.plot(data1.ts, xlab="Time Period ", ylab="Sales", main= "DMA N=3 World CO2 Emmisions by Industry")
points(data1.ts)
lines(data.gab2[,3],col="green",lwd=2)
lines(data.gab2[,6],col="red",lwd=2)
legend("topleft",c("data aktual","data pemulusan","data peramalan"), lty=8, col=c("black","green","red"), cex=0.8)

```

```{r}
#Menghitung nilai keakuratan data latih
error_train.dma = train.ts-data.ramal2[1:length(train.ts)]
SSE_train.dma = sum(error_train.dma[6:length(train.ts)]^2)
MSE_train.dma = mean(error_train.dma[6:length(train.ts)]^2)
MAPE_train.dma = mean(abs((error_train.dma[6:length(train.ts)]/train.ts[6:length(train.ts)])*100))

akurasi_train.dma <- matrix(c(SSE_train.dma, MSE_train.dma, MAPE_train.dma))
row.names(akurasi_train.dma)<- c("SSE", "MSE", "MAPE")
colnames(akurasi_train.dma) <- c("Akurasi m = 3")
akurasi_train.dma
```
Model ini memiliki MAPE < 10%. Oleh karena itu, model ini masih tergolong baik.

```{r}
#Menghitung nilai keakuratan data uji
error_test.dma = test.ts-data.gab2[293:365,6]
SSE_test.dma = sum(error_test.dma^2)
MSE_test.dma = mean(error_test.dma^2)
MAPE_test.dma = mean(abs((error_test.dma/test.ts*100)))

akurasi_test.dma <- matrix(c(SSE_test.dma, MSE_test.dma, MAPE_test.dma))
row.names(akurasi_test.dma)<- c("SSE", "MSE", "MAPE")
colnames(akurasi_test.dma) <- c("Akurasi m = 3")
akurasi_test.dma
```
Model ini memiliki MAPE tidak kurang dari 10%. Nilai ini terbilang cukup tinggi dan tergolong model yang kurang baik

Parameter m = 12
```{r}
dma <- SMA(data.sma, n = 12)
At <- 2*data.sma - dma
Bt <- 2/(12-1)*(data.sma - dma)
data.dma<- At+Bt
data.ramal2<- c(NA, data.dma)

t = 1:73
f = c()

for (i in t) {
  f[i] = At[length(At)] + Bt[length(Bt)]*(i)
}

data.gab3 <- cbind(aktual = c(train.ts,rep(NA,73)), pemulusan1 = c(data.sma,rep(NA,73)),pemulusan2 = c(data.dma, rep(NA,73)),At = c(At, rep(NA,73)), Bt = c(Bt,rep(NA,73)),ramalan = c(data.ramal2, f[-1]))
data.gab3
```
Hasil pemulusan menggunakan metode DMA divisualisasikan sebagai berikut

```{r}
ts.plot(data1.ts, xlab="Time Period ", ylab="", main= "DMA N=12 World CO2 Emmisions by Industry")
points(data1.ts)
lines(data.gab3[,3],col="green",lwd=2)
lines(data.gab3[,6],col="red",lwd=2)
legend("topleft",c("data aktual","data pemulusan","data peramalan"), lty=8, col=c("black","green","red"), cex=0.8)

```

```{r}
#Menghitung nilai keakuratan data latih
error_train.dma2 = train.ts-data.ramal[1:length(train.ts)]
SSE_train.dma2 = sum(error_train.dma2[24:length(train.ts)]^2)
MSE_train.dma2 = mean(error_train.dma2[24:length(train.ts)]^2)
MAPE_train.dma2 = mean(abs((error_train.dma2[24:length(train.ts)]/train.ts[24:length(train.ts)])*100))

akurasi_train.dma2 <- matrix(c(SSE_train.dma2, MSE_train.dma2, MAPE_train.dma2))
row.names(akurasi_train.dma2)<- c("SSE", "MSE", "MAPE")
colnames(akurasi_train.dma2) <- c("Akurasi m = 12")
akurasi_train.dma2
```
Nilai MAPE < 10. Model ini tergolong baik

```{r}
#Menghitung nilai keakuratan data uji
error_test.dma2 = test.ts-data.gab3[293:365,6]
SSE_test.dma2 = sum(error_test.dma2^2)
MSE_test.dma2 = mean(error_test.dma2^2)
MAPE_test.dma2 = mean(abs((error_test.dma2/test.ts*100)))

akurasi_test.dma2 <- matrix(c(SSE_test.dma2, MSE_test.dma2, MAPE_test.dma2))
row.names(akurasi_test.dma2)<- c("SSE", "MSE", "MAPE")
colnames(akurasi_test.dma2) <- c("Akurasi m = 12")
akurasi_test.dma2
```
Nilai MAPE < 10. Model ini tergolong baik

```{r}
# Membuat tabel komparasi DMA
komparasi_dma <- data.frame(
  Model = c("DMA (m = 12) - Data Latih (Model 1)", "DMA (m = 12) - Data Uji (Model 1)", "DMA (m = 3) - Data Latih (Model 2)", "DMA (m = 3) - Data Uji (Model 2)"),
  SSE = c(SSE_train.dma2, SSE_test.dma2, SSE_train.dma, SSE_test.dma),
  MSE = c(MSE_train.dma2, MSE_test.dma2, MSE_train.dma, MSE_test.dma),
  MAPE = c(MAPE_train.dma2, MAPE_test.dma2, MAPE_train.dma, MAPE_test.dma)
)

# Tampilkan tabel komparasi DMA
print(komparasi_dma)
```
DMA dengan m = 12 lebih baik daripada m = 3.

###Perbandingan SMA dan DMA
```{r}
# Membuat tabel komparasi SMA dan DMA
# Data latih untuk SMA dan DMA
data_train_sma <- data.frame(
  Model = c("SMA (m = 12) - Data Latih", "SMA (m = 3) - Data Latih"),
  SSE = c(SSE_train.sma, SSE_train.sma2),
  MSE = c(MSE_train.sma, MSE_train.sma2),
  MAPE = c(MAPE_train.sma, MAPE_train.sma2),
  Data = "Data Latih"
)

data_train_dma <- data.frame(
  Model = c("DMA (m = 12) - Data Latih", "DMA (m = 3) - Data Latih"),
  SSE = c(SSE_train.dma, SSE_train.dma2),
  MSE = c(MSE_train.dma, MSE_train.dma2),
  MAPE = c(MAPE_train.dma, MAPE_train.dma2),
  Data = "Data Latih"
)

# Data uji untuk SMA dan DMA
data_test_sma <- data.frame(
  Model = c("SMA (m = 12) - Data Uji", "SMA (m = 3) - Data Uji"),
  SSE = c(SSE_test.sma, SSE_test.sma2),
  MSE = c(MSE_test.sma, MSE_test.sma2),
  MAPE = c(MAPE_test.sma, MAPE_test.sma2),
  Data = "Data Uji"
)

data_test_dma <- data.frame(
  Model = c("DMA (m = 12) - Data Uji", "DMA (m = 3) - Data Uji"),
  SSE = c(SSE_test.dma, SSE_test.dma2),
  MSE = c(MSE_test.dma, MSE_test.dma2),
  MAPE = c(MAPE_test.dma, MAPE_test.dma2),
  Data = "Data Uji"
)

# Gabungkan data latih dan data uji untuk SMA dan DMA
komparasi_sma_dma_latih <- rbind(data_train_sma, data_train_dma)

# Tampilkan tabel komparasi SMA dan DMA
print(komparasi_sma_dma_latih)
```
Menurut Data Latih, model SMA dengan m = 3 lebih unggul

```{r}
# Gabungkan data latih dan data uji untuk SMA dan DMA
komparasi_sma_dma_uji <- rbind(data_test_sma, data_test_dma)

# Tampilkan tabel komparasi SMA dan DMA
print(komparasi_sma_dma_uji)
```
Menurut Data Testing, model DMA dengan m = 3 lebih unggul

Jika digeneralisasi keduanya, model DMA m=3 sudah cukup baik dalam memodelkan studi kasus ini.

## Single Exponential Smoothing & Double Exponential Smoothing

```{r}
#membagi training dan testing
training<-data[1:292,]
testing<-data[293:365,]
train.ts <- ts(training$value)
test.ts <- ts(testing$value)
```


###SES
```{r}
#Cara 1 (fungsi ses)
ses.1 <- ses(train.ts, h = 10, alpha = 0.2)
plot(ses.1)
ses.1

ses.2<- ses(train.ts, h = 10, alpha = 0.7)
plot(ses.2)
ses.2
```

```{r}
autoplot(ses.1) +
  autolayer(fitted(ses.1), series="Fitted") 
```

```{r}
#Cara 2 (fungsi Holtwinter)
ses1<- HoltWinters(train.ts, gamma = FALSE, beta = FALSE, alpha = 0.2)
plot(ses1)

#ramalan
ramalan1<- forecast(ses1, h=73)
ramalan1

ses2<- HoltWinters(train.ts, gamma = FALSE, beta = FALSE, alpha = 0.7)
plot(ses2)

#ramalan
ramalan2<- forecast(ses2, h=73)
ramalan2
```
```{r}
#SES
ses.opt <- ses(train.ts, h = 73, alpha = NULL)
plot(ses.opt)
ses.opt

#Lamda Optimum Holt Winter
sesopt<- HoltWinters(train.ts, gamma = FALSE, beta = FALSE,alpha = NULL)
sesopt
plot(sesopt)

#ramalan
ramalanopt<- forecast(sesopt, h=73)
ramalanopt
```
```{r}
#Keakuratan Metode
#Pada data training
#Cara 1 (fungsi ses)
actual <- train.ts
fitted1 <- fitted(ses.1)
MAPE1 <- 100*mean(abs((actual - fitted1) / actual))

fitted2 <- fitted(ses.2)
MAPE2 <- 100*mean(abs((actual - fitted2) / actual))

fittedopt <- fitted(ses.opt)
MAPEopt <- 100*mean(abs((actual - fitted2) / actual))

SSE1<-ses1$SSE
MSE1<-ses1$SSE/length(training)
RMSE1<-sqrt(MSE1)

akurasi1 <- matrix(c(SSE1,MSE1,RMSE1,MAPE1))
row.names(akurasi1)<- c("SSE", "MSE", "RMSE","MAPE")
colnames(akurasi1) <- c("Akurasi lamda=0.2")
akurasi1

SSE2<-ses2$SSE
MSE2<-ses2$SSE/length(training)
RMSE2<-sqrt(MSE2)

akurasi2 <- matrix(c(SSE2,MSE2,RMSE2,MAPE2))
row.names(akurasi2)<- c("SSE", "MSE", "RMSE", "MAPE")
colnames(akurasi2) <- c("Akurasi lamda=0.7")
akurasi2

SSEopt <- sesopt$SSE
MSEopt <- sesopt$SSE/length(training)
RMSEopt<-sqrt(MSEopt)

akurasi3 <- matrix(c(SSEopt,MSEopt,RMSEopt,MAPEopt))
row.names(akurasi3)<- c("SSE", "MSE", "RMSE", "MAPE")
colnames(akurasi3) <- c("Akurasi Optimum")
akurasi3
```
Pada data latih, model dengan akurasi lamda 0.2 lebih baik dibanding 0.7

Akurasi Data Uji
Akurasi data uji dapat dihitung dengan cara yang hampir sama dengan perhitungan akurasi data latih.

```{r}
selisih1<-ramalan1$mean - testing$value
SSEtesting1<-sum(selisih1^2)
MSEtesting1<-SSEtesting1/length(testing)

selisih2<-ramalan2$mean-testing$value
SSEtesting2<-sum(selisih2^2)
MSEtesting2<-SSEtesting2/length(testing)

selisihopt<-ramalanopt$mean-testing$value
SSEtestingopt<-sum(selisihopt^2)
MSEtestingopt<-SSEtestingopt/length(testing)

akurasitesting1 <- matrix(c(SSEtesting1,SSEtesting2,SSEtestingopt))
row.names(akurasitesting1)<- c("SSE1", "SSE2", "SSEopt")
akurasitesting1

akurasitesting2 <- matrix(c(MSEtesting1,MSEtesting2,MSEtestingopt))
row.names(akurasitesting2)<- c("MSE1", "MSE2", "MSEopt")
akurasitesting2
```

```{r}
akurasi_comparison <- data.frame(
  Model = c("SES Lambda=0.2", "SES Lambda=0.7", "SES Optimum"),
  SSE = c(SSE1, SSE2, SSEopt),
  MSE = c(MSE1, MSE2, MSEopt),
  RMSE = c(RMSE1, RMSE2, RMSEopt),
  MAPE = c(MAPE1, MAPE2, MAPEopt)
)

# Tampilkan tabel
akurasi_comparison
```
Menurut Akurasi Data Uji, model SES dengan Lamda = 0.7 dan Optimum tergolong lebih baik daripada Model SES dengan Lamda = 0.2

###DES
```{r}
#Lamda=0.2 dan gamma=0.2
des.1<- HoltWinters(train.ts, gamma = FALSE, beta = 0.2, alpha = 0.2)
plot(des.1)

#ramalan
ramalandes1<- forecast(des.1, h=73)
ramalandes1

#Lamda=0.6 dan gamma=0.3
des.2<- HoltWinters(train.ts, gamma = FALSE, beta = 0.3, alpha = 0.6)
plot(des.2)

#ramalan
ramalandes2<- forecast(des.2, h=73)
ramalandes2
```
```{r}
#Visually evaluate the prediction
plot(data1.ts)
lines(des.1$fitted[,1], lty=2, col="blue")
lines(ramalandes1$mean, col="red")
```
```{r}
#Lamda dan gamma optimum
des.opt<- HoltWinters(train.ts, gamma = FALSE)
des.opt
plot(des.opt)

#ramalan
ramalandesopt<- forecast(des.opt, h=73)
ramalandesopt
```
```{r}
#Akurasi Data Training
ssedes.train1<-des.1$SSE
msedes.train1<-ssedes.train1/length(train.ts)
sisaandes1<-ramalandes1$residuals
head(sisaandes1)

mapedes.train1 <- sum(abs(sisaandes1[3:length(train.ts)]/train.ts[3:length(train.ts)])
                      *100)/length(train.ts)

akurasides.1 <- matrix(c(ssedes.train1,msedes.train1,mapedes.train1))
row.names(akurasides.1)<- c("SSE", "MSE", "MAPE")
colnames(akurasides.1) <- c("Akurasi lamda=0.2 dan gamma=0.2")
akurasides.1

ssedes.train2<-des.2$SSE
msedes.train2<-ssedes.train2/length(train.ts)
sisaandes2<-ramalandes2$residuals
head(sisaandes2)

mapedes.train2 <- sum(abs(sisaandes2[3:length(train.ts)]/train.ts[3:length(train.ts)])
                      *100)/length(train.ts)

akurasides.2 <- matrix(c(ssedes.train2,msedes.train2,mapedes.train2))
row.names(akurasides.2)<- c("SSE", "MSE", "MAPE")
colnames(akurasides.2) <- c("Akurasi lamda=0.6 dan gamma=0.3")
akurasides.2

ssedes.trainopt<-des.opt$SSE
msedes.trainopt<-ssedes.trainopt/length(train.ts)
sisaandesopt<-ramalandesopt$residuals
head(sisaandesopt)

mapedes.trainopt <- sum(abs(sisaandesopt[3:length(train.ts)]/train.ts[3:length(train.ts)])
                      *100)/length(train.ts)

akurasides.opt <- matrix(c(ssedes.trainopt,msedes.trainopt,mapedes.trainopt))
row.names(akurasides.opt)<- c("SSE", "MSE", "MAPE")
colnames(akurasides.opt) <- c("Akurasi Optimum")
akurasides.opt

```
```{r}
# Membuat data frame untuk komparasi akurasi
akurasi_komparasi <- data.frame(
  Model = c("Akurasi lamda=0.2 dan gamma=0.2", "Akurasi lamda=0.6 dan gamma=0.3", "Akurasi Optimum"),
  SSE = c(ssedes.train1, ssedes.train2, ssedes.trainopt),
  MSE = c(msedes.train1, msedes.train2, msedes.trainopt),
  MAPE = c(mapedes.train1, mapedes.train2, mapedes.trainopt)
)

# Menampilkan tabel komparasi akurasi
print(akurasi_komparasi)

```
Menurut Akurasi data latih, Akurasi data latih dengan lamda = 0.6 dan gamma = 0.3 lebih baik dari akurasi lamda = 0.2 dan gamma = 0.2

```{r}
#Akurasi Data Testing
selisihdes1<-ramalandes1$mean-testing$value
selisihdes1

SSEtestingdes1<-sum(selisihdes1^2)
MSEtestingdes1<-SSEtestingdes1/length(testing$value)
MAPEtestingdes1<-sum(abs(selisihdes1/testing$value)*100)/length(testing$value)

selisihdes2<-ramalandes2$mean-testing$value
selisihdes2

SSEtestingdes2<-sum(selisihdes2^2)
MSEtestingdes2<-SSEtestingdes2/length(testing$value)
MAPEtestingdes2<-sum(abs(selisihdes2/testing$value)*100)/length(testing$value)

selisihdesopt<-ramalandesopt$mean-testing$value
selisihdesopt

SSEtestingdesopt<-sum(selisihdesopt^2)
MSEtestingdesopt<-SSEtestingdesopt/length(testing$value)
MAPEtestingdesopt<-sum(abs(selisihdesopt/testing$value)*100)/length(testing$value)

akurasitestingdes <-
  matrix(c(SSEtestingdes1,MSEtestingdes1,MAPEtestingdes1,SSEtestingdes2,MSEtestingdes2,
           MAPEtestingdes2,SSEtestingdesopt,MSEtestingdesopt,MAPEtestingdesopt),
         nrow=3,ncol=3)
row.names(akurasitestingdes)<- c("SSE", "MSE", "MAPE")
colnames(akurasitestingdes) <- c("des ske1","des ske2","des opt")
akurasitestingdes
```
Akurasi data test lamda=0.2 dan gamma = 0.2 (des ske2) serta Lamda=0.6 dan gamma=0.3 (des ske1) cenderung rendah karena nilai MAPE yang tinggi. Hal ini berarti, model ini belum baik memprediksi data test.

#Perbandingan SES Optimum dan DES Optimum
```{r}
# Membuat data frame untuk SES Optimum dan DES Optimum
ses_optimum <- data.frame(
  Model = "SES Optimum",
  MAPE = MAPEopt
)

des_optimum <- data.frame(
  Model = "DES Optimum",
  MAPE = mapedes.trainopt
)

# Gabungkan data SES Optimum dan DES Optimum ke dalam satu tabel
komparasi_optimum <- rbind(ses_optimum, des_optimum)

# Tampilkan tabel komparasi SES dan DES Optimum
print(komparasi_optimum)
```
Menurut Akurasi Data Latih, Model DES Optimum lebih baik daripada SES Optimum. Berarti, Model DES Optimum lebih baik memodelkan dibanding SES Optimum.

