---
title: "Pemeriksaan Kestasioneritasan Data"
author: Farhan Abdillah Harahap (G1401211007)
output: 
  html_document:
    theme: yeti
    toc: true
    toc_float: true
  word_document: default
  pdf_document: default
---

```{r}
library(ggplot2)
library(tsibble)
library(tseries)
library(MASS)
```

```{r}
set.seed(007)
```

## Data

```{r}
stas <- data<- rio::import("https://raw.githubusercontent.com/farhanabdillahh/PraktikumMPDW/main/data/datasetmpdw.csv")
stas <- ts(data$value)
```

### Plot *Time Series*

```{r}
library(ggplot2)
plot_stas <- ts.plot(stas, xlab="Time Period ", ylab="", 
        main = "Time Series Plot")
points(stas)
```

Plot deret waktu di atas menunjukkan bahwa data cenderung membuat grafik stasioner. Pada beberapa titik, data cenderung membuat tren. Untuk membuktikan data stasioner atau tidak, diperlukan pengujian lebih lanjut.

### Plot ACF

```{r}
acf(stas)
```

Berdasarkan plot ACF, terlihat bahwa plot ACF pada data tersebut cenderung **cut off**. Berarti, mengindikasikan stasioner.

### Uji ADF

```{r}
tseries::adf.test(stas)
```

$H_0$ : Data tidak stasioner dalam rataan

$H_1$ : Data stasioner dalam rataan

Berdasarkan uji ADF tersebut, didapat *p-value* sebesar 0.01 yang lebih kecil dari taraf nyata 5% sehingga tolak $H_0$ dan menandakan bahwa data stasioner dalam rataan pada lag ke-7. Pada plot ACF nampak grafik yang cuts off. Maka, kesimpulan yang digunakan adalah data stasioner dalam rataan.

### Plot Box-Cox

```{r}
index <- seq(1:365)
bc = boxcox(stas~index, lambda = seq(-5,5,by=0.01))
```
```{r}
#Nilai Rounded Lambda
lambda <- bc$x[which.max(bc$y)]
lambda
```
```{r}
#SK
bc$x[bc$y > max(bc$y) - 1/2 * qchisq(.95,1)]
```

Gambar di atas menunjukkan nilai *rounded value* ($\lambda$) optimum sebesar **1,01** dan pada selang kepercayaan 95% nilai memiliki batas bawah **-0,61** dan batas atas **2,63**. Selang tersebut memuat nilai satu sehingga dapat dikatakan bahwa data  stasioner dalam ragam.

### Partisi Data

#### Bagian 1

```{r}
dt_stas1 <- stas[1:88] |> ts()
mean(dt_stas1)
var(dt_stas1)
```

#### Plot Time Series

```{r}
dt_stas1 |> as_tsibble() |> 
  ggplot(aes(x = index, y = value)) +
  geom_line() + theme_bw() +
  xlab("Obs") + ylab("Nilai")
```

Plot deret waktu di atas menunjukkan bahwa data tidak stasioner dalam rataan, ditandai dengan data yang tidak menyebar di sekitar nilai tengahnya

Selain itu, data cenderung stasioner dalam ragam, ditandai dengan lebar pita yang cenderung sama.

#### Plot ACF

```{r}
acf(dt_stas1)
```

Berdasarkan plot ACF, terlihat bahwa plot ACF pada data tersebut cenderung *tails off* dan membentuk grafik sinus. Berarti, belum stastioner.

#### Uji ADF

```{r}
tseries::adf.test(dt_stas1)
```

$H_0$ : Data tidak stasioner dalam rataan

$H_1$ : Data stasioner dalam rataan

Berdasarkan uji ADF tersebut, didapat *p-value* sebesar 0.3213 yang lebih besar dari taraf nyata 5% sehingga tak tolak $H_0$ dan menandakan bahwa data tidak stasioner dalam rataan. Hal ini sesuai dengan hasil eksplorasi menggunakan plot time series dan plot ACF.

#### Plot Boxcox

```{r}
index <- seq(1:88)
bc = boxcox(dt_stas1~index, lambda = seq(-5,5,by=1))
#Nilai Rounded Lambda
lambda <- bc$x[which.max(bc$y)]
lambda
#SK
bc$x[bc$y > max(bc$y) - 1/2 * qchisq(.95,1)]
```

Gambar di atas menunjukkan nilai *rounded value* ($\lambda$) optimum sebesar **-0.8585859** dan pada selang kepercayaan 95% nilai memiliki batas bawah **-3.88888889** dan batas atas **2.17171717**. Selang tersebut memuat nilai satu sehingga dapat dikatakan bahwa data stasioner dalam ragam.

#### Bagian 2

```{r}
dt_stas2 <- stas[1:270] |> ts()
mean(dt_stas2)
var(dt_stas2)
```

#### Plot Time Series

```{r}
dt_stas2 |> as_tsibble() |> 
  ggplot(aes(x = index, y = value)) +
  geom_line() + theme_bw() +
  xlab("Obs") + ylab("Nilai")
```

Plot deret waktu di atas menunjukkan bahwa data tidak stasioner dalam rataan, ditandai dengan data yang tidak menyebar di sekitar nilai tengahnya  dan stasioner dalam ragam, ditandai dengan lebar pita yang cenderung sama.

#### Plot ACF

```{r}
acf(dt_stas2)
```

Berdasarkan plot ACF, terlihat bahwa plot ACF pada data tersebut cenderung tails off. Berarti, belum stasioner.

#### Uji ADF

```{r}
tseries::adf.test(dt_stas2)
```

$H_0$ : Data tidak stasioner dalam rataan

$H_1$ : Data stasioner dalam rataan

Berdasarkan uji ADF tersebut, didapat *p-value* sebesar 0.4059 yang lebih besar dari taraf nyata 5% sehingga tak tolak $H_0$ dan menandakan bahwa data tidak stasioner dalam rataan. Hal ini sesuai dengan hasil eksplorasi menggunakan plot time series dan plot ACF.

#### Plot Boxcox

```{r}
index <- seq(1:270)
bc = boxcox(dt_stas2~index, lambda = seq(-5,5,by=1))
#Nilai Rounded Lambda
lambda <- bc$x[which.max(bc$y)]
lambda
#SK
bc$x[bc$y > max(bc$y) - 1/2 * qchisq(.95,1)]
```

Gambar di atas menunjukkan nilai *rounded value* ($\lambda$) optimum sebesar **-0.4545455** dan pada selang kepercayaan 95% nilai memiliki batas bawah **-2.07070707** dan batas atas **1.26262626**. Selang tersebut memuat nilai satu sehingga dapat dikatakan bahwa data bangkitan stasioner dalam ragam.

Didapatkan bahwa data tidak stasioner dalam rataan, dan stasioner dalam ragam.
